---
title: "Gráficos - Determinantes de la corrupción un estudio global"
output: 
  flexdashboard::flex_dashboard:
    orientation: columns
    vertical_layout: fill
---



```{r setup, include=FALSE}
library(flexdashboard)
```

Grafico descriptivo de la variable dependiente {data-icon="fa-signal"}
===================================== 


```{r}
# Cargar librerías necesarias
library(ggplot2)
library(dplyr)
library(tidyr)

# Cargar los datos
library(rio)
base = import("Data_paises2022_continentes.xlsx")


# Filtrar los datos eliminando filas con valores NA en las columnas relevantes
base_clean <- base %>%
  drop_na(`Corruption (0-100)`, Pol_stability, Gov_effectiveness, Continent)


hist(base_clean$`Corruption (0-100)`,
     main = "Histograma del Índice de Corrupción (IPC)",
     xlab = "Índice de Corrupción (0-100)",
     col = "blue",
     border = "black")
```
    
Gráfico 1 {data-icon="fa-table"}
=====================================     


```{r}
ggplot(base_clean, aes(x = `Corruption (0-100)`, y = Gov_effectiveness)) +
  geom_point() +
  labs(title = "IPC vs Eficacia del Gobierno por Continente",
       x = "Índice de Percepción de Corrupción (IPC)", y = "Eficiencia del Gobierno") +
  theme_minimal() +
  scale_color_brewer(palette = "Set1")

```
    

Gráfico 2 {data-icon="fa-table"}
=====================================     



```{r}
# Cargar librerías necesarias
#library(ggplot2)
library(dplyr)
library(lsr)
# Cargar los datos
#base <- readxl::read_excel("Data_paises2022_continentes.xlsx")

# Calcular el promedio y la desviación estándar de Accountability por continente
base_summary <- base %>%
  drop_na(`Corruption (0-100)`, Continent) %>%
  group_by(Continent) %>%
  summarise(Media = mean(`Corruption (0-100)`, na.rm = TRUE),
            mini = ciMean(`Corruption (0-100)`, na.rm = TRUE)[1],
            maxi = ciMean(`Corruption (0-100)`, na.rm = TRUE)[2],
  )


# grafico
#library(ggplot2)
#library(dplyr)
library(ggthemes)

g3 <- ggplot(base_summary, aes(x = Continent, y = Media, fill = Continent)) +
  #geom_bar(stat = "identity", color = "black", show.legend = FALSE) +
  geom_errorbar(aes(ymin = mini, 
                    ymax = maxi), 
                width = 0.2) +
  geom_text(aes(label = round(Media, 2)), 
            vjust = -0.5, size = 4, color = "black") +
  labs(
    title = "Indice de Corrupcion por continente",
    x = "Continente",
    y = "Corrupcion"
  ) +
  theme_fivethirtyeight() +
  scale_fill_fivethirtyeight()

g3
```

Gráfico 3 {data-icon="fa-table"}
=====================================     

```{r}
# Cargar librerías necesarias
library(ggplot2)


ggplot(base_clean, aes(x = Inequality, y = `Corruption (0-100)`)) +
  geom_point(size = 3) +
    geom_smooth(method="lm", se = T, colour="red")+
  labs(title = "IPC vs Desigualdad",
       y = "Índice de Percepción de Corrupción (CPI)", x = "Desigualdad") +
  theme_minimal() +
  scale_color_brewer(palette = "Set1")

```

Gráfico 4 {data-icon="fa-table"}
=====================================    

```{r}
# Crear gráfico de dispersión entre desigualdad y estabilidad política
ggplot(base, aes(x = `Corruption (0-100)`, y = Rule_law)) +
  geom_point(size = 3) +
  labs(
    title = "IPC vs Estado de Derecho",
    x = " Indice de Percepción de Corrupción (IPC)",
    y = "Estado de Derecho"
  ) +
  theme_minimal() +
  scale_color_brewer(palette = "Set1")
```


Gráfico 5 {data-icon="fa-table"}
=====================================   



```{r}
# Crear gráfico de dispersión entre desigualdad y estabilidad política
ggplot(base, aes(x = `Corruption (0-100)`, y = Accountability)) +
  geom_point(size = 3) +
  labs(
    title = "IPC vs Voz y Rendición de Cuentas",
    x = "Indice de Percepción de Corrupción (IPC)",
    y = "Voz y Rendición de Cuentas (Accountability)"
  ) +
  theme_minimal() +
  scale_color_brewer(palette = "Set1")
```

Gráfico 6 {data-icon="fa-table"}
=====================================   


```{r}
# Crear gráfico de dispersión entre desigualdad y estabilidad política
ggplot(base, aes(x = `Corruption (0-100)`, y = Pol_stability)) +
  geom_point(size = 3) +
  labs(
    title = "IPC vs Estabilidad Politica",
    x = "Indice de Percepción de Corrupción (IPC)",
    y = "Estabilidad Politica (Pol_stability)"
  ) +
  theme_minimal() +
  scale_color_brewer(palette = "Set1")
```

Gráfico 7 {data-icon="fa-table"}
=====================================   


```{r}
# Crear gráfico de dispersión entre desigualdad y estabilidad política
ggplot(base, aes(x = `Corruption (0-100)`, y =Regulatory_quality)) +
  geom_point(size = 3) +
  labs(
    title = "IPC vs Calidad de los Organismos Reguladores",
    x = "Indice de Percepción de Corrupción (IPC)",
    y = "Calidad de los Organismos reguladores (Regulatory_quality)"
  ) +
  theme_minimal() +
  scale_color_brewer(palette = "Set1")
```

Gráfico 8 {data-icon="fa-table"}
=====================================   

```{r}
ggplot(base_clean, aes(x = Gov_effectiveness , y = `Corruption (0-100)`)) +
  geom_point() +
  geom_smooth(method="lm", se = T, colour="red")+
  labs(title = "IPC vs Eficacia del Gobierno por Continente",
       x = "Índice de Percepción de Corrupción (IPC)", y = "Eficiencia del Gobierno") +
  theme_minimal() +
  scale_color_brewer(palette = "Set1")

```


Test de Shapiro {data-icon="fa-table"}
=====================================   


```{r}
# ANALIZAR NORMALIDAD
# DEBEMOS ELEGIR LA PRUEBA CORRECTA
# SI n >= 30 SERA KOLMOGOROV (LILLIE)
# SI n < 30  SERA SHAPIRO

# EN ESTA MUETRA SE OBSERVBA QUE LA MUESTRA ES DE TAMAÑO  n = 173 > 30   _>>>>> KOLMOGOROV (LILLIE)
```


```{r}
# PRUEBA DE NORMALIDAD PARA CADA VARIABLE
# caso 1 `Corruption (0-100)`

# Ho NORMALIDAD
# H1 NO NORMALIDAD

library(nortest)

lillie.test(base_clean$`Corruption (0-100)`)
lillie.test(base_clean$Gov_effectiveness)
# como ya hay por lo menos una variable no normal, la correlacion es con spearman
```
```{r}
# Ho NORMALIDAD
# H1 NO NORMALIDAD
shapiro.test(base_clean$`Corruption (0-100)`)
shapiro.test(base_clean$Gov_effectiveness)
```

Correlación {data-icon="fa-table"}
=====================================   

```{r}
cor.test(base_clean$Regulatory_quality,base_clean$`Corruption (0-100)`)

# Ho r = o      (no correlacion)
# H1 r =/= 0    (si correlacion)  ->  analizar coeficiente
cor.test(base_clean$Inequality,base_clean$`Corruption (0-100)`)

# Ho r = o      (no correlacion)
# H1 r =/= 0    (si correlacion)  ->  analizar coeficiente
cor.test(base_clean$Rule_law,base_clean$`Corruption (0-100)`)

cor.test(base_clean$Gov_effectiveness,base_clean$`Corruption (0-100)`, method = c("spearman"))

cor.test(base_clean$`Corruption (0-100)`,base_clean$Gov_effectiveness) # pearson
```


REGRESIÓN MÚLTIPLE {data-icon="fa-table"}
=====================================   

```{r}
# REGRESION LINEAL MULYIPLE   Y ~ X1 + X2 + X3.....
MODELO_M = lm(`Corruption (0-100)` ~ Regulatory_quality + Gov_effectiveness + Pol_stability + Accountability+Rule_law+Inequality, data = base_clean)
summary(MODELO_M)
```


```{r}
base_cluster = base_clean[,c(2:12)]
```


```{r}
row.names(base_cluster)=base_clean$Country
```


```{r}
base_cluster=na.omit(base_cluster)
```


```{r}
library(BBmisc)
base_cluster[,c(1:11)]=normalize(base_cluster[,c(1:11)],method='standardize')
```

```{r}
library(cluster)
g.dist = daisy(base_cluster, metric="gower")  # ojo!!!!!!!!!!!!!!!!!!!!!!!!!!!!!
```

CLUSTERIZACIÓN: PAM - NO JERARQUICO {data-icon="fa-table"}
=====================================

```{r}
library(factoextra)
fviz_nbclust(base_cluster, pam,diss=g.dist,method = "gap_stat",k.max = 10,verbose = F)
```


```{r}

library(kableExtra)
res.pam=pam(g.dist,3,cluster.only = F)
```
PAM: AGRUPACIÓN {data-icon="fa-table"}
=====================================

```{r}
base_cluster$pam=res.pam$cluster
```

```{r}
head(base_cluster,15)%>%kbl()%>%kable_styling()
```

PAM: GRÁFICO SILHOUETTE {data-icon="fa-table"}
=====================================

```{r}
fviz_silhouette(res.pam,print.summary = F)
```

PAM: CASOS NO CLUSTERIZADOS {data-icon="fa-table"}
=====================================

```{r}
silPAM=data.frame(res.pam$silinfo$widths)
silPAM$country=row.names(silPAM)
poorPAM=silPAM[silPAM$sil_width<0,'country']%>%sort()
poorPAM
```
PAM: PROMEDIOS {data-icon="fa-table"}
=====================================

```{r}
aggregate(.~ pam, data=base_cluster,mean)
```




AGNES: AGRUPACIÓN {data-icon="fa-table"}
=====================================

```{r}
library(factoextra)
res.agnes<- hcut(g.dist, k = 9,hc_func='agnes',hc_method = "ward.D")
base_cluster$agnes=res.agnes$cluster
```




```{r}
head(base_cluster,15)%>%kbl()%>%kable_styling()
```

AGNES: DENDOGRAMA {data-icon="fa-table"}
=====================================

```{r}
fviz_dend(res.agnes, cex = 0.7, horiz = F,main = "")
```

AGNES: GRÁFICO SILHOUETTE{data-icon="fa-table"}
=====================================


```{r}
fviz_silhouette(res.agnes,print.summary = F)
```

AGNES: CASOS NO CLUSTERIZADOS{data-icon="fa-table"}
=====================================


```{r}
silAGNES=data.frame(res.agnes$silinfo$widths)
silAGNES$country=row.names(silAGNES)
poorAGNES=silAGNES[silAGNES$sil_width<0,'country']%>%sort()
poorAGNES
```

AGNES: PROMEDIOS {data-icon="fa-table"}
=====================================


```{r}
aggregate(.~ agnes, data=base_cluster,mean)
```
   
DIANA: NUMERO DE CLUSTERS {data-icon="fa-table"}
=====================================

```{r}
fviz_nbclust(base_cluster, hcut,diss=g.dist,method = "gap_stat",k.max = 10,verbose = F,hc_func = "diana")
```

DIANA: AGRUPACIÓN {data-icon="fa-table"}
=====================================

```{r}
res.diana <- hcut(g.dist, k = 10,hc_func='diana')
base_cluster$diana=res.diana$cluster
```

```{r}
head(base_cluster,15)%>%kbl%>%kable_styling()
```

DIANA: DENDOGRAMA {data-icon="fa-table"}
=====================================


```{r}
fviz_dend(res.diana, cex = 0.7, horiz = T, main = "")
```

DIANA: GRAFICO DE SILHOUETTE {data-icon="fa-table"}
=====================================

```{r}
fviz_silhouette(res.diana,print.summary = F)
```

DIANA: CASOS NO CLUSTERIZADOS {data-icon="fa-table"}
=====================================

```{r}
silDIANA=data.frame(res.diana$silinfo$widths)
silDIANA$country=row.names(silDIANA)
poorDIANA=silDIANA[silDIANA$sil_width<0,'country']%>%sort()
poorDIANA
```
DIANA: PROMEDIOS {data-icon="fa-table"}
=====================================

```{r}
aggregate(.~ diana, data=base_cluster,mean)
```


VISUALIZACIÓN COMPARATIVA: DIMENSIONES {data-icon="fa-table"}
=====================================

```{r}
# k es la cantidad de dimensiones
proyeccion = cmdscale(g.dist, k=2,add = T) 
head(proyeccion$points,20)
```

```{r}
base_cluster$dim1 <- proyeccion$points[,1]
base_cluster$dim2 <- proyeccion$points[,2]
```

VISUALIZACIÓN COMPARATIVA: GRAFICO {data-icon="fa-table"}
=====================================

```{r}
library(ggrepel)
base= ggplot(base_cluster,aes(x=dim1, y=dim2,label=row.names(base_cluster)))
  
base + geom_text_repel(size=3,aes(color=agnes), max.overlaps = 50,min.segment.length = unit(0, 'lines'))

```


